【裁判字號】    90,簡,3554
【裁判日期】    901231
【裁判案由】    戶政
【裁判全文】
臺中高等行政法院判決                              九十年度簡字第三五五四號
                              .
    原      告  甲○○
    代  表  人  乙○○
    訴訟代理人  丙○○
右當事人間因戶政事件，原告不服南投縣政府中華民國九十年九月十三日九十投府法
救字第九○一四九九二四號訴願決定，提起行政訴訟。本院判決如左︰
    主  文
原告之訴駁回。
訴訟費用由原告負擔。
    事  實
甲、事實概要：緣原告之長子於民國九十年五月二十二日出生，原告於同年六月二十
    六日持長子出生證明文件至被告申請出生登記。案經被告審查，以原告已逾法定
    申請期間，依法須處罰鍰，依戶籍法第五十三條之規定裁處新台幣（下同）七十
    五元整，原告不服，循序提起行政訴訟。
乙、兩造聲明：
一、原告聲明求為判決：訴願決定及原處分均撤銷。
二、被告聲明求為判決：原告之訴駁回。
丙、兩造之陳述：
壹、原告起訴意旨略以：本件原告係九二一受災戶，目前仍居住於環境欠佳之組合屋
    中，故原告之妻遠赴台中縣大里市仁愛醫院生產，並住進台中市立案之「做月子
    中心」（自五月二十五日至六月二十四日）休養，此三十日即是政府制定戶籍法
    第四十七條所以考慮體恤民間風俗訂定。且原告職業為軍人，請假不易，當日出
    中心返家因逢端午節連續假日，戶政事務所不上班，無從申請出生登記。被告未
    考慮原告所持理由是否符合戶籍法第五十三條之規定，而逕以課處罰鍰，且在處
    分書逾期欄上，由一日改為四日再改為六日，顯有未當。
貳、被告答辯意旨略以：
一、原告訴稱其係九二一受災戶，目前居住於環境欠佳的組合屋中及周遭環境因素（
    醫療設施）等因素遠赴台中縣大里市生產云云。按大里市至被告所在不到一小時
    的車程，能否作為排除戶籍法第五十三條所謂「無正當理由」？有待商確。又戶
    籍法第三十一條第一項之出生登記，以父母、祖父母、戶長、同居人或撫養人均
    可為出生登記申請人，另依同法第四十六條第一項規定，申請人不能親自申請登
    記時，得以書面委託他人為之；並非以父或母為出生登記之唯一登記申請人；且
    被告亦受理民眾通信申請各項戶籍登記及核發戶藉謄本之服務，故被告主張其配
    偶於九十年五月二十五日至六月二十四日在「做月子中心」休養及產後要注意傷
    口及照顧幼子，而未及辦理申請，亦無足採。
二、次按原告之長子於九十年五月二十二日出生，迄九十年六月二十六日申請出生登
    記，應為三十五日，被告承辦人員於處分書上登載逾六日以上，係計算有誤，應
    更正為逾五日以上，惟此並不影響戶籍罰鍰科罰金標準表（戶籍法第五十三條）
    無正當理由不於法定期間，逾一日以上十五日以下申請之科罰七十五元之金額，
    且依民法第一百二十條及第一百二十一條規定，計算本件應申請期間終止日為九
    十年六月二十一日，與端午節連續休假（六月二十三日至六月二十五日）無關。
三、另原告對於戶籍法第四十七條第一項規定之立法精神亦有所誤解。按該條規定係
    應於事件發生或確定後「三十日內為之」，非「三十日後為之」。該法於八十六
    年五月二十一日修正公布，原修正前戶籍法第五十八條第一項規定戶籍登記之申
    請，應於事件或確定後十五日內為之．．．。乃因顧及工商社會民眾工作繁忙可
    能無法於「十五日內為之」故修正延長為「三十日內為之」並非考慮體恤民間風
    俗訂定。而公務員服務法第一條明定公務員應遵守誓言，忠心努力，依法命令所
    定，執行其職務。被告承辦人員豈可濫用行政裁量擴大解釋法令，以便民通融曲
    解法令，併予陳明。
    理  由
一、按「出生，應為出生登記」、「出生登記，以父母、祖父母、戶長、同居人或撫
    養人為申請人。」、「戶籍登記之申請，應於事件發生或確定後三十日內為之．
    ．．。」、「申請人不能親自申請登記時，得以書面委託他人為之。」、「無正
    當理由不於法定期間為登記之申請者，處新台幣三百元以下罰鍰；催告而仍不為
    申請者處新台幣六百元以下罰鍰。」，分別為戶籍法第十四條前段、第三十一條
    第一項、第四十六條第一項、第四十七條第一項、第五十三條所明定。再按「以
    日、星期、月或年定期間者，其始日不算入。」、「以日、星期、月或年定期間
    者，以期間未日之終止，為期間之終止。」，民法第一百二十條第二項及第一百
    二十一條第一項亦分別明定。
二、本件原告長子於九十年五月二十二日出生，其於同年六月二十六日持長子出生證
    明文件向被告申請出生登記。經被告審查以原告該申請已逾法定申請期間，依戶
    籍法第五十三條之規定裁處七十五元整，原告不服，循序提起行政訴訟，訴稱：
    其係九二一受災戶，居住於環境欠佳之組合屋，因其妻遠赴台中縣大里市仁愛醫
    院生產，並自九十年五月二十五日至六月二十四日於「做月子中心」休養，此三
    十日即戶籍法第四十七條考慮體恤民間風俗訂定。又其為軍人，請假不易，當日
    出中心返家因逢端午節連續假日，戶政事務所不上班，無從申請出生登記。被告
    未審酌上情，逕以課處罰鍰，顯有未當等云。
三、經查原告之長子既於九十年五月二十二出生，有出生證明書在卷可憑，依首揭戶
    籍法第十四條前段及第四十七條第一項前段之規定，自應於其長子出生後三十日
    內向戶政機關即被告申請辦理戶籍登記，另依民法第一百二十條第二項之規定，
    以日定期間者，其始日不算入，而曆制五月有三十一日，是本件申請出生戶籍登
    記，自九十年五月二十二日之翌日起算三十日，應於九十年六月二十一日前辦理
    ，而此日為星期四，又非國定假日，亦無適逢例假日應予以次日辦理之情形，是
    原告遲至九十年六月二十六日方行辦理，顯已逾法定三十日內之期限五日，被告
    依戶籍法第五十三條前段規定，予以裁罰七十五元，並無違法之處。
四、至原告所稱事由，僅因其妻產子後，於做月子中心休養三十日，及其身為軍人，
    請假不易等節，均非其遭重大事故或逢不可避之情事，且女子產後休養調理三十
    日期間，與戶籍法第四十七條第一項前段所規定之三十日內應辦理戶籍申請之期
    間，二者並無關連，亦與立法理由無涉，又原告為軍人，如有請假不易之情形，
    惟三十日期間並非短暫，又依同法第四十六條第一項之規定，原告仍得以書面委
    託他人為之，並非得親自辦理不可。再本件處分書被告雖記載為逾期六日，被告
    亦認本件原告辦理戶籍出生申請日之終止日為九十年六月二十一日，原告係逾期
    五日而非六日，然依卷附戶籍罰鍰科罰金額標準表，出生法定申報期間逾一日以
    上十五日以下者，罰七十五元，被告此部分記載雖有不合，然原處分並無違法之
    處，有如上述，行為人如逾期五日或六日，均應受罰七十五元，被告對此亦無違
    行政法上之平等原則，原告自不得以此為指摘。
五、綜上所述，原處分並無違誤，訴願決定遞予維持，亦無不合，原告本件之訴，為
    無理由，應予駁回。
據上論結，本件原告之訴為無理由，依行政訴訟法第二百三十六條、第一百九十五條
第一項後段、第九十八條第三項前段，判決如主文。
中    華    民    國      九十      年      十二      月    三十一      日
                 臺 中 高 等 行 政 法 院   第 四 庭
                                審 判 長 法  官  沈  應  南
                                         法  官  黃  淑  玲
                                         法  官  許  武  峰
右正本證明與原本無異。
如不服本判決，應於判決送達後二十日內，以本訴訟事件所涉及之法律見解具有原則
性者，始得向本院提出上訴狀並表明上訴理由，經最高行政法院許可，否則不得上訴
；如於本判決宣示後送達前提起上訴者，應於判決送達後二十日內補提上訴理由書（
均應依對造人數提出繕本）。提起上訴應預繳送達用雙掛號郵票拾份（每份三十四元
）。
中    華    民    國      九十      年      十二      月    三十一      日
                                     法院書記官  詹  靜  宜


司法院資訊處製作；財團法人民間司法改革基金會備份。
